ACORDAO-COMPLETO-2477076

ACÓRDÃO 926/2021 ATA 14/2021 - PLENÁRIO

VISTOS, relatados e discutidos estes autos de embargos de declaração opostos, pela segunda vez, ao Acórdão 228/2021-TCU-Plenário, alusivo a alterações de aposentadoria concedidas pelo Ministério Público do Trabalho,
ACORDAM os Ministros do Tribunal de Contas da União, reunidos em sessão do Plenário, com fulcro nos arts. 32 e 34 da Lei 8.443/1992, e diante das razões expostas pelo Relator, em:
9.1. não conhecer dos embargos de declaração apresentados, pela segunda vez, pelos srs. Antonio Henrique de Carvalho Ellery, Darcy da Silva Camara, João Pedro Ferraz dos Passos, Samira Prates de Macedo e Atahualpa José Lobato Fernandez Neto;
9.2. alertar aos embargantes que a eventual insistência na apresentação de recursos de caráter manifestamente protelatório sujeita os responsáveis às sanções previstas no art. 58 do Regimento Interno, c/c o art. 1026, § 2º, do Código de Processo Civil, de aplicação subsidiária e supletiva aos processos deste Tribunal, conforme assentado no voto condutor do Acórdão 593/2017-TCU-Plenário;
9.3. dar ciência desta deliberação aos interessados e ao Ministério Público do Trabalho.

Embargos de declaração opostos em alterações de aposentadorias promovidas pelo Ministério Público do Trabalho.

Ministério Público do Trabalho.

3. Interessados/Responsáveis/Recorrentes:
3.1. Interessados: Antônio Henrique de Carvalho Ellery (XXX.248.541-XX); Atahualpa José Lobato Fernandez Neto (XXX.351.002-XX); Darcy da Silva Câmara (XXX.432.046-XX); João Pedro Ferraz dos Passos (XXX.046.357-XX); Samira Prates de Macedo (XXX.960.671-XX)
3.2. Recorrentes: Antonio Henrique de Carvalho Ellery (XXX.248.541-XX); João Pedro Ferraz dos Passos (XXX.046.357-XX); Atahualpa Jose Lobato Fernandez Neto (XXX.351.002-XX); Darcy da Silva Camara (XXX.432.046-XX); Samira Prates de Macedo (XXX.960.671-XX).

13.1. Ministros presentes: Ana Arraes (Presidente), Walton Alencar Rodrigues, Benjamin Zymler (Relator), Augusto Nardes, Raimundo Carreiro, Bruno Dantas, Vital do Rêgo e Jorge Oliveira.
13.2. Ministros-Substitutos presentes: Augusto Sherman Cavalcanti, Marcos Bemquerer Costa e André Luís de Carvalho.

ANTONIO HENRIQUE DE CARVALHO ELLERY E JOAO PEDRO FERRAZ DOS PASSOS

SAMIRA PRATES DE MACEDO

BENJAMIN ZYMLER

Ministro Benjamin Zymler.

Na sessão telepresencial de 10/2/2021, este Colegiado, pelo Acórdão 228/2021, negou provimento a pedidos de reexame interpostos pelos srs. Antonio Henrique de Carvalho Ellery, Darcy da Silva Camara, João Pedro Ferraz dos Passos, Samira Prates de Macedo e Atahualpa José Lobato Fernandez Neto contra o Acórdão 1062/2020-TCU-Plenário, por meio do qual foi negado registro às alterações promovidas pelo Ministério Público do Trabalho em suas aposentadorias originais.
2.	A recusa se deveu à inclusão nos proventos dos interessados - cumulativamente com o subsídio - de parcela remuneratória alusiva à incorporação de funções comissionadas ("quintos") , em contrariedade ao disposto no art. 39, § 4º, da Constituição Federal.
3.	Notificados a respeito, os inativos opuseram embargos de declaração, conhecidos e rejeitados pelo Acórdão 707/2021-TCU-Plenário.
4.	Desta feita, ainda inconformados, opõem novos embargos, insistindo na existência de omissões no julgado, "especialmente [no tocante à] necessidade de sobrestamento do feito", uma vez que "a matéria está sim sendo discutida pelo Plenário deste Tribunal nos autos dos processos nº Processo 017.382/2006-7 e nº Processo 027.914/2013-5".
5.	Também repetem os demais argumentos enfrentados anteriormente, como segue:
	- "a pretensão aqui imposta em desfavor da parte embargante afronta artigos da Lei de Introdução às Normas do Direito Brasileiro (LINDB) , criadas pela Lei 13.655/2018, especialmente para a situação em análise";
	- "curiosamente, em situações análogas - envolvendo servidores do seu quadro - o TCU usa a LINDB como referência para estabelecer compensação com reajustes futuros (e sem retroatividade) , privilegiando a segurança-jurídica e a boa-fé dos servidores que recebem parcelas com suposto vício de ilegalidade. Um exemplo é o Acórdão 2988/2018-TCU-Plenário";
	- "se ignora que a remuneração por subsídios, a qual ocorreu devido à excessiva quantidade de gratificações permanentes pagas juntamente com o vencimento básico de determinadas carreiras, sendo assim tal forma de remuneração criada para, a priori, remunerar aqueles ocupantes de mandatos eletivos e, com a Emenda Constitucional nº 19, de 1998, passou a ser destinado a diversas carreiras do funcionalismo público, dentre elas aos membros do Ministério Público";
	- "a matéria também está regulamentada, como dito e ignorado, pela Resolução CNMP n° 9/2006";
	- "se mostra nítido que a subtração do pagamento das vantagens oriundas da parcela dos quintos/décimos, já incorporadas aos proventos de inatividade, viola frontalmente o princípio da irredutibilidade dos vencimentos, inscrito no artigo 37, inciso XV, da CF/88".
6.	Conclusivamente, reproduzem os mesmos pedidos formulados nos primeiros embargos: 
" (a.1) determinar o sobrestamento deste processo até a apreciação definitiva do TC Processo 027.914/2013-5 e Processo 017.382/2006-7, em razão da conexão e dependência da matéria apreciada; 
 (a.2) no mérito, acolher as razões exaradas e reformar a decisão impugnada, para o fim de manter nos proventos de aposentadoria a parcela oriunda dos quintos incorporados, abstendo-se de determinar qualquer supressão dessa parcela; 
 (a.3) subsidiariamente, na hipótese de se considerar ilegal o pagamento da parcela referente aos quintos, o que se admite só a título de argumentação, que a extinção da parcela ocorra de forma progressiva, através da compensação pelos aumentos salariais da carreira a qual pertencia o interessado, por meio de rubrica pessoal".
	É o relatório.

Rudi Meira Cassel (22.256/OAB-DF), representando Antonio Henrique de Carvalho Ellery, Darcy da Silva Camara, João Pedro Ferraz dos Passos, Samira Prates de Macedo e Atahualpa José Lobato Fernandez Neto.

Não atuou.

ALTERAÇÕES DE APOSENTADORIA. NEGATIVA DE REGISTRO DOS ATOS CONCESSÓRIOS EM FACE DA CUMULAÇÃO, NOS PROVENTOS, DE SUBSÍDIO COM "QUINTOS" DE FUNÇÕES COMISSIONADAS. PEDIDOS DE REEXAME. NÃO PROVIMENTO. EMBARGOS DE DECLARAÇÃO. CONHECIMENTO. REJEIÇÃO. NOVOS EMBARGOS COM FUNDAMENTAÇÃO IDÊNTICA À ANTERIOR. NÃO CONHECIMENTO.

APOSENTADORIA (APOS)

não atuou.

Cuidam os autos de alterações das aposentadorias originalmente concedidas pelo Ministério Público do Trabalho aos srs. Antonio Henrique de Carvalho Ellery, Darcy da Silva Camara, João Pedro Ferraz dos Passos, Samira Prates de Macedo e Atahualpa José Lobato Fernandez Neto, ex-procuradores do trabalho.
2.	De início, ao ter presente o feito, este Colegiado prolatou o Acórdão 1.062/2020, recusando o registro dos atos em face da inclusão nos proventos - cumulativamente com o subsídio - de parcela remuneratória alusiva à incorporação de funções comissionadas ("quintos") , em desrespeito ao disposto no art. 39, § 4º, da Constituição Federal.
3.	Inconformados, os inativos interpuseram pedidos de reexame, os quais foram conhecidos, mas tiveram provimento negado (Acórdão 228/2021-TCU-Plenário) .
4.	Na sequência, em embargos de declaração, os ex-procuradores, a par de reiterarem suas razões recursais, alegaram, fundamentalmente, que a última deliberação encerraria possíveis omissões, a saber:
	a) teria ignorado que o mesmo assunto está em discussão nos TC Processo 017.382/2006-7 e Processo 027.914/2013-5, o que imporia a necessidade de sobrestamento deste processo;
	b) afrontaria os arts. 23 e 24 da Lei de Introdução às Normas do Direito Brasileiro (LINDB) ;
	c) teria ignorado que a remuneração por subsídio, criada para conter a excessiva quantidade de gratificações permanentes pagas juntamente com o vencimento básico de determinadas carreiras, seria compatível com o percebimento de "quintos", haja vista estes constituírem "vantagens pessoais de caráter subjetivo decorrentes de atividades não inerentes ao cargo (vantagens condicionais ou modais propter laborem) já que se trata de parcelas que só serão pagas após o preenchimento de requisitos muito específicos e que, consequentemente, não poderiam ser universalizadas";
	d) teria ignorado a regulamentação da matéria pela Resolução CNMP 9/2006; e
	e) violaria o princípio da irredutibilidade remuneratória.
5.	Tais embargos foram conhecidos e rejeitados pelo Acórdão 707/2021-TCU-Plenário. No voto condutor dessa deliberação, consignei:
"7. Com efeito, cada um dos argumentos de defesa tido por 'ignorado' ou 'omitido' na fundamentação do Acórdão 228/2021-TCU-Plenário foi, na realidade, detidamente examinado. A eventual rejeição desses argumentos, naturalmente, não pode ser tomada, de per si, como vício da deliberação, senão como mera expressão do juízo formado pelo Tribunal a respeito.
8. Aqui, sem pretender ser exaustivo, transcrevo excertos do voto condutor do decisum em que os pontos suscitados pelos embargantes foram apreciados:
¿ Conexão com os TC Processo 017.382/2006-7 e Processo 027.914/2013-5 (alínea 'a', acima) 
'24. A modulação fixada no Acórdão 2988/2018-TCU-Plenário (TC-Processo 027.914/2013-5) , por outro lado, alcançou unicamente os servidores cujos títulos de inatividade já haviam sido registrados, o que não se verifica, repito, nos atos de alteração em exame.
25. Na mesma linha, não se aplica à hipótese a modulação feita pelo STF no Recurso Extraordinário 638.115. Ali, cuidava-se da incorporação de 'quintos' vinculados ao exercício de funções comissionadas após a extinção do instituto de incorporação, operada pela Lei 9.624/1998 - matéria distinta, portanto. Ademais, havia, no caso, inúmeras decisões judiciais favoráveis à prática, dando feição de legalidade às incorporações extemporâneas. Aqui, ao contrário, a jurisprudência é longeva, abundante e serena em reconhecer a ilicitude da subsistência de vantagens pessoais, em particular os 'quintos', no regime de subsídio.
26. Também não se justifica eventual sobrestamento da tramitação deste processo até o julgamento definitivo do TC-Processo 017.382/2006-7. Primeiro, porque, naqueles autos, o TCU, em duas oportunidades, firmou, em sua composição plenária (Acórdãos 3.332/2015 e 1.741/2016) , compreensão idêntica à manifestada nestes autos. Segundo, porque o aresto ora atacado não se assenta naquelas deliberações, mas na letra da Constituição Federal e na exegese conferida por seu intérprete último, o Supremo Tribunal Federal."
¿ 'Nova interpretação' (alínea 'b') 
"20. Aqui, é oportuno lembrar que a jurisprudência do Supremo Tribunal Federal (STF) se firmou no sentido de classificar como complexo o ato de aposentação, em face da competência deste Tribunal estabelecida no art. 71, inciso III, da Constituição Federal. Destarte, atos da espécie somente se tornam perfeitos, definitivos e eficazes, incorporando-se ao patrimônio jurídico dos administrados, quando recebem o registro da Corte de Contas, o que não se verificou nos atos de alteração arrolados neste processo.
21. E precisamente por não terem sido registrados, não se aplica à hipótese a vedação a nova interpretação prevista no art. 2º, parágrafo único, inciso XIII, da Lei 9.784/1999 ou no art. 24 da LINDB. É que os dispositivos têm como pressuposto fático de incidência a revisão de ato administrativo concreto em face da mudança de entendimento por parte da administração, ou seja, a alteração de uma situação já constituída motivada por exegese ulterior. Isso, todavia, não ocorre nas alterações de aposentadoria ora em exame, uma vez que em nenhum momento esta Corte de Contas afirmou estarem os novos títulos concessórios editados pelo Ministério Público do Trabalho em consonância com a lei. 
22. Igualmente não procede o argumento de que o TCU já teria placitado, quando do registro dos títulos originais de inatividade dos recorrentes, a inclusão dos 'quintos' nos proventos. É que todos os interessados se aposentaram antes do advento da Lei 11.144/2005, quando a estrutura remuneratória de seus cargos comportava o pagamento da vantagem. Logo, não houve mudança de interpretação do Tribunal a respeito; houve, sim, mudança legislativa superveniente que tornou defesa, para além da parcela única do subsídio, 'o acréscimo de gratificação, adicional, abono, prêmio, verba de representação ou outra espécie remuneratória' (art. 39, § 4º, da Constituição) ."
¿ Compatibilidade dos 'quintos' com o regime de subsídios (alínea 'c') 
"28.  Atendo-me, então, mais objetivamente ao mérito da matéria, observo que a clareza do comando inserto no § 4º do art. 39 da Constituição Federal, incluído na Carta pela Emenda Constitucional 19/1998, não deixa dúvida quanto à ilicitude de se agregar à remuneração dos cargos públicos retribuídos por subsídio - caso daqueles que compõem as carreiras do Ministério Público da União - outras vantagens ou espécies remuneratórias:
'Art. 39. (...) 
............................................................................................................................................
§ 4º O membro de Poder, o detentor de mandato eletivo, os Ministros de Estado e os Secretários Estaduais e Municipais serão remunerados exclusivamente por subsídio fixado em parcela única, vedado o acréscimo de qualquer gratificação, adicional, abono, prêmio, verba de representação ou outra espécie remuneratória, obedecido, em qualquer caso, o disposto no art. 37, X e XI' (grifei) .
29. Dada a constrangedora literalidade do dispositivo, vedando 'o acréscimo de (...) qualquer espécie remuneratória', soa como mero artificialismo o argumento de que 'estão excluídas do subsídio as vantagens pessoais de caráter subjetivo quando decorrentes de atividades não inerentes ao cargo'. Na realidade, uma vez implantado o regime de subsídio, todas as parcelas remuneratórias com ele incompatíveis deveriam ter sido suprimidas, ressalvada, unicamente, a possibilidade de estabelecimento de parcela transitória, sujeita a paulatina absorção por reajustes ulteriores, com o intuito de evitar o decesso remuneratório, o que não é o caso dos autos.
30. Exatamente nessa linha, como anotou o relator a quo, o STF, ao se deparar precisamente com o acréscimo de 'quintos' ao subsídio de membro do Ministério Público da União, sentenciou:
'EMBARGOS DE DECLARAÇÃO NO AGRAVO REGIMENTAL NO RECURSO EXTRAORDINÁRIO. ADMINISTRATIVO. MEMBROS DO MINISTÉRIO PÚBLICO. VENCIMENTOS: VANTAGENS PESSOAIS CUMULADAS COM SUBSÍDIO MENSAL. DIREITO ADQUIRIDO A REGIME JURÍDICO. INEXISTÊNCIA. ABSORÇÃO PELO SUBSÍDIO. PRESERVAÇÃO DO MONTANTE GLOBAL DOS VENCIMENTOS. CONSTITUCIONALIDADE. OMISSÃO, CONTRADIÇÃO OU OBSCURIDADE. INEXISTÊNCIA. ERRO MATERIAL. INOCORRÊNCIA. EFEITOS INFRINGENTES. IMPOSSIBILIDADE. EMBARGOS DE DECLARAÇÃO DESPROVIDOS' (ED no AG. Reg. no RE 798.827/DF, Rel. Ministro Luiz Fux, Primeira Turma, sessão virtual de 9/2/2018 a 19/2/2018, DJe 8/3/2018; grifei) ."
¿ Resolução CNMP 9/2006 (alínea 'd') 
"12. Posto isso, é importante bem situar a natureza da Resolução 9/2006 do CNMP, particularmente de seu art. 4º, inciso V, tido pelo MPT como 'norma, em caráter geral', na qual 'o pagamento da vantagem pessoal decorrente de incorporação de 'quintos' encontra respaldo'.
13. Ora, na dicção da Carta Constitucional, a Resolução 9/2006 é ato regulamentar, editado no exercício do 'controle da atuação administrativa e financeira do Ministério Público'. Destarte, não se apresenta como fonte de direito e, por conseguinte, não se presta a respaldar - em si mesma - o pagamento de nenhum benefício. Na realidade, apenas expressa a compreensão do Conselho, na qualidade de órgão de controle da atuação administrativa e financeira do Ministério Público, sobre a legislação de regência, o que se dá, como visto, 'sem prejuízo da competência dos Tribunais de Contas', incumbidos que são do exercício do controle externo da administração.
14. Com efeito, é o próprio art. 37 da Constituição, por cuja observância deve o CNMP zelar, que dispõe, em seu § 8º:
'A autonomia gerencial, orçamentária e financeira dos órgãos e entidades da administração direta e indireta poderá ser ampliada mediante contrato, a ser firmado entre seus administradores e o poder público, que tenha por objeto a fixação de metas de desempenho para o órgão ou entidade, cabendo à lei dispor sobre:  (...)  III - a remuneração do pessoal'."
¿ Irredutibilidade remuneratória (alínea 'e') 
"27. Quanto à alegada violação ao princípio da irredutibilidade remuneratória, decorrente da 'subtração do pagamento das vantagens oriundas da parcela dos quintos/décimos, já incorporadas aos proventos de inatividade', esta não se configura em casos da espécie, em que se busca unicamente corrigir ilegalidades identificadas na composição de proventos de aposentadoria. Assim tem entendido o STF, como ilustra, entre inúmeras outras, a ementa do MS 27580 AgR (grifei) :
'AGRAVO REGIMENTAL EM MANDADO DE SEGURANÇA. IMPETRAÇÃO VOLTADA CONTRA ACÓRDÃO PROFERIDO PELO TRIBUNAL DE CONTAS DA UNIÃO COM O QUAL ELE DETERMINOU O CORTE DE VANTAGENS QUE CONSIDEROU TEREM SIDO ILEGALMENTE AGREGADAS AOS PROVENTOS DE APOSENTADORIA DE SERVIDOR PÚBLICO. ADMISSIBILIDADE. 
1. Está assentado na jurisprudência do Supremo Tribunal Federal o entendimento de que não se aplica ao TCU, no exercício do controle da legalidade de aposentadorias, a decadência administrativa prevista na Lei nº 9.784/99. 
2. Tampouco se pode falar em desrespeito ao princípio da irredutibilidade de vencimentos quando se determina a correção de ilegalidades na composição de proventos de aposentadoria de servidores públicos. 
3. Não ocorre violação da autoridade da coisa julgada quando se reconhece a incompatibilidade de novo regime jurídico com norma anterior que disciplinava a situação funcional de servidor público. Precedentes. 
4. Agravo regimental a que se nega provimento' (Primeira Turma, rel. Min. Dias Tóffoli, julgado em 10/9/2013) ."
9. Como se vê, as razões recursais então apresentadas pelos ora embargantes foram devidamente examinadas pelo Tribunal, sendo de todo impróprias, nesse quesito, as alegações de omissão."
6.	Pois bem, nesta oportunidade, os interessados, por meio de seu advogado comum, apresentam novos embargos declaratórios, fundados em cópias servis das alegações dos primeiros.
7.	A hipótese, por configurar evidente abuso do direito de recorrer, impõe seu não conhecimento.
8.	Em paralelo, cumpre advertir os interessados de que a eventual insistência na apresentação de recursos de caráter manifestamente protelatório sujeita os responsáveis às sanções previstas no art. 58 do Regimento Interno, c/c o art. 1026, § 2º, do Código de Processo Civil, de aplicação subsidiária e supletiva aos processos deste Tribunal, conforme assentado no voto condutor do Acórdão 593/2017-TCU-Plenário.
	Diante do exposto, voto no sentido de que o Tribunal adote a deliberação que ora submeto a este Colegiado.
TCU, Sala das Sessões Ministro Luciano Brandão Alves de Souza, em 28 de abril de 2021.
BENJAMIN ZYMLER 
Relator